【裁判字號】    98,上易,517
【裁判日期】    980903
【裁判案由】    偽造文書
【裁判全文】
臺灣高等法院高雄分院刑事判決         98年度上易字第517號
上  訴  人  臺灣高雄地方法院檢察署檢察官
被      告  甲○○
上列上訴人因被告偽造文書案件，不服臺灣高雄地方法院97年度
訴字第1186號中華民國98年3 月13日第一審判決（起訴案號：臺
灣高雄地方法院檢察署96年度偵字第30428 號），提起上訴，本
院判決如下：
    主  文
上訴駁回。
    理  由
一、公訴意旨略以：被告甲○○與林督晉、黃秀珍、王清錪及越
    南女子阮慶莉等人，共同基於使公務員登載不實之犯意聯絡
    ，由甲○○及黃秀珍介紹王清錪認識林督晉，雙方言明由林
    督晉與阮慶莉辦理假結婚後，由王清錪每月支付林督晉新臺
    幣（下同）1 萬元作為人頭費用，再由王清錪陪同林督晉，
    於94年2 月25日某時赴越南，與阮慶莉辦理假結婚，嗣阮慶
    莉於同年3 月間某日來臺後，即由王清錪帶至不詳處所，而
    未與林督晉同住。其後，並由王清錪陪同林督晉，於同年3
    月11日某時，至高雄市鼓山區戶政事務所辦理結婚登記，使
    該戶政事務所公務員，將林督晉與阮慶莉結婚之不實事項，
    登載於所掌之戶籍登記資料上，足生損害於戶政機關對戶政
    資料管理之正確性。因認被告甲○○共同涉犯刑法第214 條
    使公務員登載不實文書罪嫌。
二、按犯罪事實應依證據認定之，無證據不得認定犯罪事實；不
    能證明被告犯罪者，應諭知無罪之判決，刑事訴訟法第154
    條第2 項、第301 條第1 項定有明文。又事實之認定，應憑
    證據，如未能發現相當證據，或證據不足以證明，自不能以
    推測或擬制之方法，為裁判基礎。且認定犯罪事實所憑之證
    據，雖不以直接證據為限，間接證據亦包括在內，然而無論
    直接證據或間接證據，其為訴訟上之證明，須於通常一般之
    人均不致有所懷疑，而得確信其為真實之程度者，始得據為
    有罪之認定，倘其證明尚未達到此一程度，而有合理之懷疑
    存在而無從使事實審法院得有罪之確信時，即應由法院為諭
    知被告無罪之判決，最高法院40年台上字第86號、76年台上
    字第4986號判例意旨參照。
三、公訴人認被告甲○○涉犯使公務員登載不實文書罪嫌，無非
    係以證人黃秀珍於警詢中供稱：我與王清錪媒介林督晉至越
    南辦理結婚，甲○○知情也同意等語（警卷第7 頁）；證人
    王清錪亦稱：甲○○知情，但沒有參與等語（警卷第3 頁）
    ；被告甲○○於警詢中亦自承：是我拜託黃秀珍，轉達王清
    錪辦理，因王清錪越南有熟，…是我與黃秀珍拿10萬元委請
    王清錪帶林督晉至越南辦理真結婚，不是假結婚等語（警卷
    第10、11頁）為立論基礎。
四、訊據被告甲○○堅詞否認有上開犯行，辯稱：我不知道林督
    晉是要去假結婚，是林督晉第二次出國的時候，我找不到林
    督晉要吃飯的時候，就問黃秀珍，黃秀珍才跟我說小孩出國
    去娶老婆了，這時候飛機應該已經離境了等語。經查：
  (一)本案係證人林督晉前往警察機關自首而發覺，此有警詢筆錄
    可參，而證人林督晉於警詢時即證述：黃秀珍知道我去越南
    是假結婚的，我父親甲○○不知情；又稱：只有王清錪與黃
    秀珍知道我與阮慶莉假結婚，而且是他們2 人介紹我與越南
    女子阮慶莉假結婚的等語（警卷第15、19頁）。而黃秀珍係
    被告之同居人，此業經被告及證人黃秀珍、林督晉陳明在卷
    ，足見黃秀珍與證人林督晉間亦有特殊關係存在，而本件被
    告林督晉既然要揭發此事，並指述黃秀珍參與其事，果被告
    甲○○確實知情並參與本件假結婚乙事，衡情當無獨替被告
    甲○○隱瞞之理，故被告林督晉上開警詢所證，尚非不能採
    信。從而，被告甲○○是否為上開犯行，已非無疑。
  (二)被告於警詢雖稱：是我拜託黃秀珍，轉達王清錪辦理，因王
    清錪越南有熟，…是我與黃秀珍拿10萬元委請王清錪帶林督
    晉至越南辦理真結婚，不是假結婚；而證人黃秀珍於警詢中
    供稱：我與王清錪媒介林督晉至越南辦理結婚，甲○○知情
    也同意；證人王清錪亦稱：甲○○知情，但沒有參與等語；
    惟就此被告已陳明當時係為使案件能圓滿解決，即欲主張林
    督晉並非假結婚以脫卸黃秀珍等人之刑責，故為不實之陳述
    ；本院參酌證林督晉係先於96年10月3 日前往警局自首後，
    證人王清錪、黃秀珍及被告始分別於同年月4 日及7 日前往
    警局作筆錄在後；而一般人遇有訴訟事件，為脫免或減輕刑
    事責任，常有被告相互間或被告與證人互有勾串證詞情事發
    生；且就由何人陪同林督晉前往越南與阮慶莉結婚乙節，證
    人王清錪及黃秀珍係供稱：由王清錪與林督晉二人前往越南
    辦理結婚事宜（見警卷第3 頁、第7 頁）；惟被告則稱係由
    其與林督晉二人前往越南等語（見警卷第11頁）；另就證人
    林督晉所稱王清錪及黃秀珍曾答應每個月給付新台幣（下同
    ）一萬元作為假結婚之代價，但只付了二個就沒有再行給付
    一事，證人王清錪雖否認其事，惟經查證結果，證人王清錪
    確曾於94年5 月11日及6 月9 日各匯款一萬元給林督晉（見
    警卷第48頁、偵查卷第48至49頁）；另證人黃秀珍於警詢雖
    稱曾交付10萬元給王清錪作為林督晉前往迎娶阮慶莉一事，
    惟其在原審審理中復結證稱：（提示警卷第7 、8 頁，你說
    你跟甲○○同居，十萬元是由妳的戶頭領出，偵卷第8 頁你
    稱你拿了十萬元給王，你這十萬元是從哪一個戶頭提出來的
    ？）錢是我拿出來的沒有錯，是從我的女兒謝憶茹在華南銀
    行的戶頭領出來的（原審訴卷第112 頁）。又證稱：（問：
    你究竟是否有跟甲○○商量過說由你拿十萬元出來交給王清
    錪？）沒有。（提示警卷第6 、7 頁並告以要旨）我忘了我
    有沒有講過甲○○拜託我，再由我拜託王清錪，…但實際上
    甲○○真的沒有拜託我。（問：對於警卷第7 頁所稱是你拿
    十萬元給王清錪，帶林督晉到越南結婚，但是警卷筆錄似乎
    並沒有提到這十萬元跟甲○○有關，為何甲○○會在警詢時
    主動供稱，十萬元是他甲○○與黃秀珍拿出來？）這十萬元
    是我自己拿的跟甲○○無關，但我也沒有辦法證明有出這十
    萬元。我不知道為什麼甲○○會說十萬元也是他拿的，我在
    猜也許他是想錢都是我們一起的等語（訴卷第145 頁）。況
    黃秀珍究竟有無拿10萬元請王清錪帶林督晉去越南辦理結婚
    乙事，非無疑議，凡此，雖可證明被告於警詢之陳述並非事
    實，但可見案發後，證人王清錪、黃秀珍及被告於警詢中確
    有勾串證詞以求脫免刑責之行為，則其於本院中所述，並非
    不能採信。
  (三)綜上，證人林督晉既明確供稱被告未參與其假結婚一事，而
    被告及證人王清錪、黃秀珍在警詢中之陳述又有前開瑕疵存
    在，自難據此認定被告之罪責。
  (四)綜上所述，被告前開所辯，應屬可採，從而公訴人所持之前
    開論據，均無法採為認定被告犯罪之證據；此外，復查無其
    他積極證據足資證明被告有何之犯行，被告被訴犯罪自屬不
    能證明。
五、原審因而以不能證明被告犯罪，而為被告無罪之諭知，核無
    違誤；檢察官上訴意旨，猶執前詞，指摘原判決不當，為無
    理由，應予駁回。
據上論斷，應依刑事訴訟法第368 條，判決如主文。
本案經檢察官許月雲到庭執行職務。
中    華    民    國    98    年    9     月    3     日
                  刑事第三庭    審判長法  官  周賢銳
                                      法  官  黃憲文
                                      法  官  黃仁松
以上正本證明與原本無異。
不得上訴。
中    華    民    國    98    年    9     月    7     日
                                      書記官  林家煜


司法院資訊處製作；財團法人民間司法改革基金會備份。
